ACORDAO-COMPLETO-2347155

ACÓRDÃO 432/2019 ATA 6/2019 - PLENÁRIO

VISTOS, relatados e discutidos estes autos de Representação, em que se aprecia, para fins de referendo, medida cautelar expedida pelo Relator para a suspensão do Pregão Eletrônico 61/2018 (Pregão Administrativo 23068.011771/2017-08) , cujo objeto é a prestação de serviços de gestão do fornecimento de combustíveis e manutenção preventiva e corretiva para a frota de veículos oficiais, até que esta Corte se pronuncie sobre o mérito da presente representação.
ACORDAM os Ministros do Tribunal de Contas da União, reunidos em Sessão do Plenário, diante das razões expostas pelo Relator e com fundamento no art. 276 do Regimento Interno do TCU, em: 
9.1. referendar a medida cautelar concedida por meio do despacho acostado (peça 15) e as demais decisões prolatadas naquela ocasião; 
9.2. retornar o processo à Secretaria de controle Externo no Estado do Espírito Santo - Sec-ES para as providências cabíveis.

Referendo de medida cautelar em processo de representação sobre supostas irregularidades no pregão eletrônico cujo objeto é a prestação de serviços de gestão do fornecimento de combustíveis e manutenção preventiva e corretiva da frota de veículos oficiais

Universidade Federal do Espírito Santo - Ufes

3. Representante: Link Card Administradora de Benefícios Eireli (CNPJ 12.039.966/0001-11)

13.1. Ministros presentes: José Mucio Monteiro (Presidente), Benjamin Zymler, Augusto Nardes, Raimundo Carreiro (Relator), Ana Arraes e Bruno Dantas.
13.2. Ministros-Substitutos convocados: Augusto Sherman Cavalcanti, Marcos Bemquerer Costa e André Luís de Carvalho.

ACORDAO-COMPLETO-2455355

Acórdão 232/2021 - Plenário

ACORDAO-COMPLETO-2378613

Acórdão 354/2020 - Plenário

ACORDAO-COMPLETO-2359699

Acórdão 1602/2019 - Plenário

RAIMUNDO CARREIRO

Trata-se de representação, com pedido cautelar, noticiando supostas irregularidades no Edital de Pregão Eletrônico n.º 61/2018, do tipo menor preço, lançado sob os auspícios da Universidade Federal do Espírito Santo - UFES, tendo por objeto a prestação de serviços de gestão do fornecimento de combustíveis e manutenção preventiva e corretiva da frota de veículos oficiais.
2.	A representante alegou, basicamente, que:
a)	a exigência de apresentação e comprovação prévia de rede credenciada, ainda na fase de habilitação técnica (subitens 8.8, 8.8.1, 8.8.1.2, 8.8.1.3, 8.8.2 e 8.8.3) , é ilegal e desarrazoada, pois é de difícil implementação e obriga os licitantes a arcarem com despesas de compensação incerta, sendo mais razoável se fosse feita no momento da assinatura do contrato; ademais,  contraria precedentes deste Tribunal (Acórdão 686/2013-TCU-Plenário e Informativo de Licitações 145, de 24 e 25 de março de 2013) e os arts. 27 a 33 da Lei de Licitações;
b)	a exigência de que exista, nos quadros das licitantes e na data da abertura das propostas, um ou mais profissionais que comprovadamente tenham executado objeto idêntico em órgãos ou entidades da administração pública (subitem 8.8.4) é indevida e restritiva, pois a prestação se restringe a fornecimento de software de controle de abastecimentos, manutenções e credenciados, não abrangendo os serviços físicos que efetivamente são prestados pela rede credenciada.
3.		A Secretaria de Controle Externo no Estado do Espírito Santo - Sec-ES, ao instruir o feito, anotou, em síntese, que (peça 10) :
a)	denotam a existência de fumus boni juris a restrição à competitividade e a falta de razoabilidade da exigência de apresentação e comprovação prévia de rede credenciada ainda na fase de habilitação técnica (subitens 8.8, 8.8.1, 8.8.1.2, 8.8.1.3, 8.8.2 e 8.8.3 do Edital do Pregão Eletrônico 061/2018) , entendimento esse já está pacificado no âmbito deste Tribunal (Acórdãos 1.632/2012 e 2.212/2017 - TCU - Plenário) ;
b)	nos termos do entendimento fixado no Acórdão 534/2016-TCU-Plenário, é lícito e não restringe a competitividade a exigência do subitem 8.8.4 do edital, pois a existência, nos quadros das licitantes, de profissionais qualificados é determinante para o bom desempenho da execução contratual;
c)	a existência de periculum in mora está configurada, pois o certame ainda está em curso e a presente Representação foi autuada a apenas 1 (um) dia antes da abertura das propostas (em 15/2/2019) , fazendo com que haja risco de que seja adjudicada proposta pouco vantajosa em razão da competitividade restrita; além disso, não há elementos que caracterizem o periculum in mora reverso.
4.	       Destarte, a Sec-ES propôs, em posições uniformes: 
	  a) conhecer da presente representação, satisfeitos os requisitos de admissibilidade previstos nos arts. 235 e 237, inciso VII, do Regimento Interno deste Tribunal, c/c o art. 113, §1.º da lei específica e no art. 103, § 1º, da Resolução - TCU 259/2014;
	b) determinar, em razão do pedido formulado pela representante, cautelarmente, nos termos do art. 276, caput, do Regimento Interno/TCU, à Universidade Federal do Espírito Santo - UFES que suspenda o Pregão Eletrônico 61/2018 (Pregão Administrativo 23068.011771/2017-08) , destinado à contratação de pessoa jurídica para a prestação de serviços de gestão do fornecimento de combustíveis e manutenção preventiva e corretiva para a frota de veículos oficiais da UFES.
	c) realizar diligência, com fundamento no art. 157 do RI/TCU,  à UFES, para que, no prazo de 5 (cinco) dias, seja encaminhada a cópia integral do Processo Administrativo 23068.011771/2017-08, relativo ao Pregão Eletrônico n.º 61/2018, tipo menor preço global, cujo objeto é a contratação de pessoa jurídica para a prestação de serviços de gestão do fornecimento de combustíveis e manutenção preventiva e corretiva para a frota de veículos oficiais da Universidade, que deverá contemplar, de forma atualizada, todas as fases do referido procedimento licitatório até então executadas ou em execução.
	d) determinar, nos termos do art. 276, §3.º, do Regimento Interno/TCU, a oitiva da Universidade Federal do Espírito Santo - UFES, para, no prazo de 5 (cinco) dias,  manifestar-se com relação as exigências, ainda na fase de habilitação técnica, concernentes à apresentação de documentação que comprove o credenciamento de uma rede mínima de postos de combustíveis, lojas de autopeças e de mecânicas, ou mesmo da mescla de diferentes tipos de empresas que atendam a essas possibilidades, nas localidades de Vitória, Alegre e São Mateus, além de uma rede de estabelecimentos em âmbito nacional, que possa atender os deslocamentos dos veículos da Universidade pelo país, nos termos do disposto nos item 8.8.1.2, 8.8.1.3, 8.8.2 e 8.8.3 do Edital do Pregão Eletrônico 61/2018, afrontando, assim,  o disposto no art. 9º da Lei 10.520/2002 c/c o art. 3º, § 1º, caput e inciso I, da Lei 8.666/1993, assim como a jurisprudência pacificada no âmbito deste Tribunal sobre o tema, no sentido de que o credenciamento só é exigível após a contratação, não podendo ser demandado como critério de habilitação dos licitantes por constituir ônus financeiro e operacional desarrazoado para empresas competidoras [Votos condutores dos Acórdãos 2.581/2010 (Rel. Min. Benjamin Zymler) , 3.156/2010 (Rel. Min. José Múcio Monteiro) , 307/2011 (Rel. Min. Augusto Sherman) ,1.194/2011 (Rel. Min. Walton Alencar Rodrigues) , 1.632/2012 (Rel. Min. José Múcio Monteiro) e 1.718/2013 (Rel. Min. Augusto Sherman) , todos do Plenário].
	e) encaminhar cópia da presente instrução à Universidade como subsídio para a manifestação requerida.
5.	Mediante decisão constante na peça 15, de 26/2/2019, conheci a representação, expedi a medida cautelar proposta pela unidade técnica, junto com as oitivas e demais medidas acessórias aplicáveis, nos seguintes termos:
Preliminarmente, entendo que o documento (peça 2) pode ser conhecido como representação, por preencher os requisitos previstos nos arts. 235 e 237, inciso VII, do Regimento Interno, c/c o art. 113, §1.º, da Lei 8.666/1993 e no art. 103, § 1º, da Resolução - TCU 259/2014.
Quanto ao mérito, como bem demonstrou a Unidade Técnica, há indícios de irregularidades no Edital de Pregão Eletrônico n.º 61/2018. Informações colhidas dos autos apontam para uma possível restrição à competitividade por conta da exigência de apresentação e comprovação prévia de rede credenciada ainda na fase de habilitação técnica (subitens 8.8, 8.8.1, 8.8.1.2, 8.8.1.3, 8.8.2 e 8.8.3) , contrariando entendimento já pacificado deste Tribunal e nos arts. 27 a 33 da Lei de Licitações, o que denota a presença de fumus boni iuris.
Constato também que há nos autos elementos suficientes para fornecer evidência satisfatória da existência de periculum in mora, pois há risco de que, por conta da competitividade restrita, seja adjudicada proposta pouco vantajosa ao cabo da presente licitação.
A análise do quadro exposto nos autos, portanto, leva-me a entender que os elementos existentes nos autos justificam, entre outras providências, a adoção de medida cautelar para que suspenda o Pregão Eletrônico 61/2018, até deliberação definitiva sobre o mérito da presente representação.
Diante do exposto, CONHEÇO da presente representação nos termos do art. 113, § 1º, da Lei 8.666/1993 combinado com os arts. 237, incisos VII, e 235 do Regimento Interno e DETERMINO, com fulcro no art. 276, caput, do mesmo diploma:
	I - cautelarmente, à Universidade Federal do Espírito Santo - Ufes, que suspenda imediatamente o Pregão Eletrônico 61/2018 (Pregão Administrativo 23068.011771/2017-08) , até que esta Corte se pronuncie sobre o mérito da presente representação;
	II -nos termos dos arts. 276, §3º, 250, inciso V, e do art. 179, § 6º, do Regimento Interno, à Universidade Federal do Espírito Santo - Ufes e, caso seja conhecida, à licitante vencedora, no prazo de até 15 (quinze) dias, que se manifestem sobre os fatos representados e os argumentos consignados na presente Representação;
	III -  que sejam cientificadas a Universidade Federal do Espírito Santo - Ufes e a eventual licitante vencedora quanto à possibilidade de o Tribunal vir a determinar a sustação do Pregão Eletrônico 61/2018 (Pregão Administrativo 23068.011771/2017-08) , caso não acolha as razões de justificativa e entenda que não houve elisão das irregularidades aventadas, sem prejuízo da sujeição dos responsáveis pelo ato às sanções legais previstas na Lei nº 8.443/92;
	IV - que sejam encaminhados, a título de subsídio, à Universidade Federal do Espírito Santo - Ufes e à eventual licitante vencedora, cópias da instrução (peça 10) e desta decisão;
	V- que seja realizada diligência, com fundamento no art. 157 do Regimento Interno, junto à Universidade Federal do Espírito Santo - Ufes, para que ela, no prazo de 5 (cinco) dias, encaminhe cópia integral do Processo Administrativo 23068.011771/2017-08, relativo ao Pregão Eletrônico n.º 61/2018, de forma a contemplar, de forma atualizada, todas as fases do referido procedimento licitatório até então executadas ou em execução.
	VI -  a comunicação à Representante e à Universidade Federal do Espírito Santo - Ufes do inteiro teor da presente decisão.
Determino, outrossim, à Unidade Técnica que, vencido os prazos fixados nos itens I e II acima e não apresentadas as devidas ações, razões e justificativas, retorne os presentes autos imediatamente a este Relator devidamente instruídos.
À Secretaria de Controle Externo do Estado do Espírito Santo - Sec-ES para as providências cabíveis.
É o Relatório.

Henrique José da Silva (OAB/SP 376.668)

Não atuou.

REPRESENTAÇÃO. PEDIDO CAUTELAR, SUPOSTA IRREGULARIDADE CARACTERIZADA POR RESTRIÇÃO À COMPETITIVIDADE CAUSADA POR DISPOSITIVO DO EDITAL. SUSPENSÃO CAUTELAR DA LICITAÇÃO. REFERENDO.

REPRESENTAÇÃO (REPR)

Trago o presente feito ao Plenário para referendo da medida cautelar, nos termos do art. 276, §1º, do Regimento Interno deste Tribunal.
2.	A medida cautelar foi expedida no dia 26/2/2019, nos termos da decisão constante na peça 15, cujo conteúdo foi transcrito acima.
3.	Os fundamentos para a concessão da cautelar, bem como das correspondentes medidas conexas, como visto no Relatório, foram assim exarados em minha decisão:
Preliminarmente, entendo que o documento (peça 2) pode ser conhecido como representação, por preencher os requisitos previstos nos arts. 235 e 237, inciso VII, do Regimento Interno, c/c o art. 113, §1.º, da Lei 8.666/1993 e no art. 103, § 1º, da Resolução - TCU 259/2014.
Quanto ao mérito, como bem demonstrou a Unidade Técnica, há indícios de irregularidades no Edital de Pregão Eletrônico n.º 61/2018. Informações colhidas dos autos apontam para uma possível restrição à competitividade por conta da exigência de apresentação e comprovação prévia de rede credenciada ainda na fase de habilitação técnica (subitens 8.8, 8.8.1, 8.8.1.2, 8.8.1.3, 8.8.2 e 8.8.3) , contrariando entendimento já pacificado deste Tribunal e nos arts. 27 a 33 da Lei de Licitações, o que denota a presença de fumus boni iuris.
Constato também que há nos autos elementos suficientes para fornecer evidência satisfatória da existência de periculum in mora, pois há risco de que, por conta da competitividade restrita, seja adjudicada proposta pouco vantajosa ao cabo da presente licitação.
A análise do quadro exposto nos autos, portanto, leva-me a entender que os elementos existentes nos autos justificam, entre outras providências, a adoção de medida cautelar para que suspenda o Pregão Eletrônico 61/2018, até deliberação definitiva sobre o mérito da presente representação.
Diante do exposto, CONHEÇO da presente representação nos termos do art. 113, § 1º, da Lei 8.666/1993 combinado com os arts. 237, incisos VII, e 235 do Regimento Interno e DETERMINO, com fulcro no art. 276, caput, do mesmo diploma:
	I - cautelarmente, à Universidade Federal do Espírito Santo - Ufes, que suspenda imediatamente o Pregão Eletrônico 61/2018 (Pregão Administrativo 23068.011771/2017-08) , até que esta Corte se pronuncie sobre o mérito da presente representação;
	II -nos termos dos arts. 276, §3º, 250, inciso V, e do art. 179, § 6º, do Regimento Interno, à Universidade Federal do Espírito Santo - Ufes e, caso seja conhecida, à licitante vencedora, no prazo de até 15 (quinze) dias, que se manifestem sobre os fatos representados e os argumentos consignados na presente Representação;
	III -  que sejam cientificadas a Universidade Federal do Espírito Santo - Ufes e a eventual licitante vencedora quanto à possibilidade de o Tribunal vir a determinar a sustação do Pregão Eletrônico 61/2018 (Pregão Administrativo 23068.011771/2017-08) , caso não acolha as razões de justificativa e entenda que não houve elisão das irregularidades aventadas, sem prejuízo da sujeição dos responsáveis pelo ato às sanções legais previstas na Lei nº 8.443/92;
	IV - que sejam encaminhados, a título de subsídio, à Universidade Federal do Espírito Santo - Ufes e à eventual licitante vencedora, cópias da instrução (peça 10) e desta decisão;
	V- que seja realizada diligência, com fundamento no art. 157 do Regimento Interno, junto à Universidade Federal do Espírito Santo - Ufes, para que ela, no prazo de 5 (cinco) dias, encaminhe cópia integral do Processo Administrativo 23068.011771/2017-08, relativo ao Pregão Eletrônico n.º 61/2018, de forma a contemplar, de forma atualizada, todas as fases do referido procedimento licitatório até então executadas ou em execução.
	VI -  a comunicação à Representante e à Universidade Federal do Espírito Santo - Ufes do inteiro teor da presente decisão.
Determino, outrossim, à Unidade Técnica que, vencido os prazos fixados nos itens I e II acima e não apresentadas as devidas ações, razões e justificativas, retorne os presentes autos imediatamente a este Relator devidamente instruídos.
	À Secretaria de Controle Externo no Estado do Espírito Santo - Sec-ES para as providências cabíveis.
4.	Assentadas as razões da cautelar sob exame, submeto-as a este Plenário para o necessário referendo, nos termos do art. 276, §1º, do Regimento Interno deste Tribunal.
5.	Do exposto, VOTO por que seja aprovado o Acórdão que ora submeto a este Colegiado.
TCU, Sala das Sessões Ministro Luciano Brandão Alves de Souza, em 27 de fevereiro de 2019.
RAIMUNDO CARREIRO 
Relator